最　高　行　政　法　院　裁　定
　　　　　　　　　　　　　　　94年度裁字第00191號
抗　告　人　乙○○
　　　　　　甲○○
　　　　　　丙○○
上列抗告人與相對人國防部陸軍總司令部間因搬遷補償事件，對
於中華民國92年9月29日臺北高等行政法院91年度訴字第4488號
裁定提起抗告，本院裁定如下︰
　　主  文
原裁定廢棄。
　　理  由
一、本件原裁定略以：依據國軍老舊眷村重建試辦期間作業要點
    伍、執行要領之五、一般作法(八)之規定，須具備原眷戶身分
    或已依法承受原眷戶輔助購宅權益者，始有放棄配售住宅後
    領取輔助購宅地價款之權益；換言之，得否領取輔助購宅地
    價款以是否具備原眷戶身分為先決要件。本件抗告人三人之
    原眷戶身分，業經相對人以民國（下同）88年5月27日（88
    ）伯耐字3495號令予以撤銷，此為抗告人所是認，並有該函
    影本附卷可稽；故抗告人如認相對人之上開行政處分有違法
    不當之處，自可循訴願及行政訴訟程序進行救濟。又依行政
    訴訟法第4條第1項之規定，提起行政訴訟原則上以先提起訴
    願為必要；再依訴願法第14條之規定，抗告人三人對上開撤
    銷眷舍居住權之行政處分，並未即時提出救濟，訴願程序之
    法定不變期間早已經過，依法亦不得再行提起撤銷訴訟。末
    查，本件抗告人等三人請求相對人發給搬遷補償費是否有據
    ，乃以相對人前揭令作成之「撤銷抗告人等眷舍居住權」行
    政處分有無違法為前提；茲抗告人既任令該行政處分確定，
    而未合併提起撤銷之訴（事實上依法亦不能再行提起），則
    本件起訴顯然不合法定程式，且無從補正，而駁回抗告人之
    訴。
二、抗告意旨略謂：抗告人等於起訴狀事實及理由欄「六」及補
    充理由狀「四」均載明係請求依國防部88年1月5日（88）祥
    祇字第00113號令頒「國軍老舊眷村眷戶領取補助購宅款購
    置國（眷）宅暨市場成屋作業規定」第三點（二）及（三）
    之規定，判命相對人為「一定作為課予義務」，給付抗告人
    依「國軍老舊眷村重建試辦期間作業要點」陸之疏遷補償費
    （以拆屋當年即89年台南市大林國宅24坪均價合計），每人
    新臺幣3,397,500元及自89年5月16日拆屋日起算至清償日止
    之利息。原審曲解抗告人等之訴訟意旨，誤為一般給付之訴
    而駁回抗告人等之訴，顯有違誤。
三、本院按「行政法院應依職權調查事實關係，不受當事人主張
    之拘束。審判長應注意使當事人得為事實上及法律上適當完
    全之辯論。審判長應向當事人發問或告知，令其陳述事實、
    聲明證據，或為必要之聲明及陳述；其所聲明或陳述有不明
    瞭或不完足者，應令其敘明或補充之。陪席法官告明審判長
    後，得向當事人發問或告知。」行政訴訟法第125條定有明
    文。次按，現行行政訴訟之種類不僅限於撤銷訴訟一種，當
    事人循行政訴訟途徑請求救濟時，其訴訟之合法要件，因訴
    訟種類而有不同；又由於行政訴訟各種訴訟種類之選擇與適
    用，與行政行為之方式及當事人請求法院保護之目的，息息
    相關，尚非依一般生活經驗得為判斷，為期發見真實，並使
    當事人在言詞辯論時有充分攻擊或防禦之機會，審判長或陪
    席法官於必要時，應闡明訴訟關係，向當事人發問、告知，
    令其陳述事實、聲明證據，或為其他必要之聲明及陳述；如
    當事人所聲明或陳述有不明瞭或不完足者，應令其敘明或補
    充之，以符前揭行政訴訟法第125條規定之本旨。本件抗告
    人因眷舍事件，不服相對人88年5月27日（88）伯耐字3495
    號令撤銷抗告人等之眷舍居住權及89年5月16強制拆除抗告
    人等居住眷舍之處分，提起訴願，經國防部89年6月26日89
    年鎔鉑訴字第121號訴願決定以，前開撤銷抗告人等眷舍及
    拆除眷舍等行為，係行政主管機關本於特別權力關係，在眷
    管行政業務範圍內所為之處置，與一般行政處分有別，訴願
    於法未合等語，駁回訴願；抗告人不服，提起行政訴訟後，
    經台北高等行政法院以90年6月27日89訴字第2833號裁定略
    以，抗告人三人對上開撤銷眷舍居住權之行政處分，並未及
    時提出救濟，任令該行政處分確定，而未合併提起撤銷之訴
    （事實上依法也不能再行提起），依一般給付訴訟，抗告人
    三人之請求是否有據，乃以相對人88年5月27日（88）伯耐
    字3495號令作成之撤銷抗告人等眷舍居住權行政處分有無違
    法為前提，是抗告人等起訴不合法定程式，且無法補正，因
    適用行政訴訟法第107條第1項第10款規定，駁回抗告人等在
    原審之訴等情，有前舉相對人令、國防部訴願決定及原審裁
    定等影本附卷可稽。而抗告人於91年7月23日在原審提起之
    本件訴訟，其起訴狀記載：「為眷舍拆遷補償費事件，提起
    行政訴訟事。訴之聲明：一、被告（按即相對人-以下同）
    應給付原告（即抗告人-以下同），乙○○、甲○○、丙○
    ○各新台幣3,397,500元及自89年5月16日起算至清償日止按
    年息百分之五加計利息。二、訴訟費用由被告負擔」。「事
    實及理由」欄表明：「．．．五、按憲法第十五條人民之財
    產權應予保障，中央法規標準法第5條第2項及第6條亦明載
    ：人民之權利、義務應以法律定之，應以法律規定之事項，
    不得以命令定之。被告事後以行政命令剝奪領取補償費之權
    益，違反上述規定，自屬『違法無效』之法律行為，是故原
    告等人之『請求權依舊存在』。六、縱使雙方就疏遷費用發
    給時期認知有所不同，致使原告等人未依陸總部通知日期搬
    遷，被告仍得依法強制程序拆除，亦得依據國防部88年1月5
    日（88）祥祇字第00113號令（按即「國軍老舊眷村眷戶領
    取補助購宅款購置國（眷）宅暨市場成屋作業規定」）第3
    條第2項規定，於89年5月16日強制拆除房舍後，將疏遷費用
    向法院辦理提存方為適法。七、綜上所述，被告應依據「國
    軍老舊眷村重建試辦期間作業要點」第6條行政院特別規定
    之疏遷補償規定，以拆屋當年民國89年台南市大林國宅24坪
    均價合計，發給原告等每人新台幣3,397,500元整及自89年5
    月16日拆屋起算至清償日止，按年息百分之五加計利息。」
    等語（原審卷第6、7頁）；嗣於91年8月16日提出之行政訴
    訟補充理由狀續載明：「．．．三、被告．．．竟於88年5
    月27日以（88）伯耐字3495號令撤銷原告等眷舍居住權時以
    ．．．是屬違法無效之法律行為，在法律（行為）當時即已
    確定不生效力，與得撤銷之行為須經撤銷權人撤銷始失其效
    力者顯有不同，此有最高法院32年度上字第671號著有判例
    可資參佐。是故原告眷舍之居住權自始合法無疑。．．．被
    告事後以行政命令剝奪領取補償費之權益，．．．亦屬違法
    無效之法律行為，是故原告人等之請求權依舊存在。」並重
    申「被告於89年5月16日強制拆除原告等房舍後，應將拆遷
    費用向法院辦理提存方為適法」之旨（原審卷第71至73頁）
    。綜上抗告人提起本件行政訴訟所為訴之聲明及其原因事實
    之陳述，顯見抗告人等訴請相對人給付如訴之聲明所載之「
    拆遷補償」，係以相對人前揭88年5月27日（88）伯耐字349
    5號令撤銷抗告人等眷舍居住權處分自始「違法無效」，其
    等「請求權依舊存在」為基礎，惟其訴之聲明並未就此有所
    表明。則抗告人有無提起其他種類訴訟之意（如行政訴訟法
    第6條規定之訴訟）；有否踐行提起該他種類訴訟之先行程
    序；又抗告人起訴狀雖主張「縱使雙方就疏遷費用發給時期
    認知有所不同，致使原告等人未依陸總部通知日期搬遷，被
    告仍得依法強制程序拆除，亦得依據國防部88年1月5日（88
    ）祥祇字第00113號令（按即「國軍老舊眷村眷戶領取補助
    購宅款購置國（眷）宅暨市場成屋作業規定」）第3條第2項
    規定，於89年5月16日強制拆除房舍後，將疏遷費用向法院
    辦理提存方為適法」等語，然此項請求並未記載於「訴之聲
    明」，其聲明是否完足，亦不明確。揆諸上揭規定，審判長
    或陪席法官自宜闡明訴訟關係，向抗告人等發問或告知，令
    其為其他必要之聲明及陳述，始為適法。其逕以裁定駁回抗
    告人等之訴，尚有未合，抗告論旨指摘原裁定違誤，求為廢
    棄，核有理由。
四、依行政訴訟法第272條、第492條，裁定如主文。
中    華    民    國    94    年    2    月    3      日
                  第三庭審判長法  官　廖　政　雄
                              法  官　林　清　祥
                              法  官　鍾　耀　光
                              法  官　姜　仁　脩
                              法  官　胡　國　棟
以  上  正  本  證  明  與  原  本  無  異
中    華    民    國    94    年    2    月    3      日
　　　　　　　　　　　　　　　書記官　陳　盛　信
